【裁判字號】    99,簡上,292
【裁判日期】    990831
【裁判案由】    詐欺
【裁判全文】
臺灣高雄地方法院刑事判決             99年度簡上字第292號
公  訴  人  臺灣高雄地方法院檢察署檢察官
上  訴  人
即  被  告  甲○○
上被告因詐欺案件，不服本院高雄簡易庭中華民國99年5 月4 日
98年度審簡字第3179號第一審判決（聲請簡易判決處刑案號：高
雄地方法院檢察署98年度偵字第11917 號，暨高雄地方法院檢察
署98年度偵字第19317 號、桃園地方法院檢察署98年度偵字第
5866號移送併辦），提起上訴，本院管轄之第二審合議庭判決如
下：
    主  文
上訴駁回。
    事  實
一、甲○○已預見金融機構帳戶係個人理財之重要工具，為個人
    財產、信用之表徵，如交予他人使用，有供作財產犯罪用途
    之可能，仍以基於幫助他人實施財產犯罪之不確定故意，於
    民國98年1 月5 日某時許，在不詳地點，將其於97年10月9
    日向台新國際商業銀行東高雄分行（下稱台新銀行）所申辦
    帳號00000000000000000 帳戶之存摺、提款卡及密碼，交付
    給姓名年籍不詳之詐騙集團成年成員使用。嗣該詐欺集團在
    取得上開資料後，即共同基於意圖為自己不法所有之犯意聯
    絡，於下列所示之時間，為下列之詐欺行為：
  (一)於98年1 月5 日20時34分許，撥打電話予丙○○，佯以其前
    在網路購物時，因轉帳操作錯誤，必須依指示至自動櫃員機
    操作取消扣款設定云云，致使丙○○陷於錯誤，依該詐騙集
    團成員之指示，於同年月6 日18時21分許，操作自動櫃員機
    ，因而匯款新臺幣（下同）1 萬元至甲○○之上開台新銀行
    帳戶內，旋遭提領一空。
  (二)於98年1 月6 日19時許，撥打電話予乙○○，佯以其前在網
    路購物誤設定為分期付款，必須依指示至自動櫃員機操作取
    消扣款設定云云，致使乙○○陷於錯誤，依該詐騙集團成員
    之指示，於同日23時許，操作自動櫃員機，因而匯款新臺幣
    10萬元至甲○○之上開台新銀行帳戶內。嗣因丙○○、乙○○報警處理而循線查獲上情。
二、案經丙○○、乙○○分別訴由新竹市警察局第二分局、基隆
    市警察局刑警大隊偵三隊報請臺灣高雄地方法院檢察署檢察
    官偵查後聲請以簡易判決處刑暨移送併辦，及臺灣桃園地方
    法院檢察署檢察官移送併辦。
    理  由
一、程序部分
    按被告以外之人於審判外之陳述，雖不符刑事訴訟法第159
    條之1 至第159 條之4 之規定，而經當事人於審判程序同意
    作為證據，法院審酌該言詞陳述或書面陳述作成時之情況，
    認為適當者，亦得為證據，刑事訴訟法第159 條之5 第1 項
    定有明文。本件檢察官、被告於本院審判程序時，就本判決
    所引用審判外之言詞或書面陳述，均明示同意有證據能力，
    本院審酌該具有傳聞證據性質之證據，其取得過程並無瑕疵
    ，與待證事實具有關聯性，證明力非明顯過低，以之作為證
    據係屬適當，認俱得為證據。
二、實體部分
    訊據被告甲○○固不否認上開台新銀行帳戶為其所申設，惟
    矢口否認有何幫助詐欺取財之犯意，辯稱：伊於98年1 月5
    日攜帶台新銀行帳戶之存摺、提款卡等外出辦理保險轉帳後
    ，將帳戶資料放在褲子後面口袋，騎車返家途中掉出遺失，
    但密碼只有伊自己知悉云云。經查：
  (一)被告於97年10月9 日向台新銀行申辦前揭帳戶，而不詳姓名
    年籍之犯罪集團成員分於98年1 月5 日、6 日，致電丙○○
    、乙○○，誆稱其等前在網路購物設定付款有誤，必須依指
    示至自動櫃員機操作取消設定云云，丙○○、乙○○因而陷
    於錯誤依其指示，於上述時間，分別匯款1 萬元、10萬元至
    被告台新銀行帳戶內等情，業據證人即被害人丙○○、乙○○於警詢時指述綦詳（警(一)卷第4 頁、警(二)卷第3-5 頁），
    並有被告前揭帳戶之基本資料、客戶歷史交易清單、被害人
    匯款執據影本（警(一)卷第7-13頁、警(二)卷第10-16 頁、第19
    頁）可資佐證，且為被告所不否認，堪認被告之台新銀行帳
    戶確已遭詐騙集團作為詐騙匯款使用，並向被害人丙○○、
    乙○○詐取款項等情甚明。
  (二)關於被告上開台新銀行帳戶存摺等物如何遺失及密碼之相關
    細節，被告於警詢中陳稱：98年1 月5 日發現台新銀行帳戶
    的存摺、提款卡放在機車置物箱內不見，密碼我沒有記，是
    將密碼寫在存摺上，我有向銀行申報掛失，並未報案等語（
    警(一)卷第2 頁、警(二)卷第2 頁、偵(二)卷第11頁），於98年4
    月7 日、29日偵查中供稱：我將台新銀行帳戶存摺、提款卡
    放在機車置物箱不見了，當時要辦理保險轉帳所以放在機車
    置物箱，密碼只有我知道是生日00000000，我有寫在套子上
    與提款卡放一起等語（偵(一)卷第4-5 頁、偵(二)卷第27-28 頁
    ），於98年7 月16日偵訊時另稱：台新銀行帳戶存摺、提款
    卡可能放在我褲子後面口袋，騎車停等紅燈的過程中掉了，
    因為戶頭裡剩50元懶得跑警察局，只有向銀行辦遺失，我將
    密碼寫在一張小紙上跟提款卡放在一起等語（偵(三)卷第5-6
    頁），又於本院審理時稱：我事後來回想才知道應該是騎機
    車時不見的，那時帳戶內餘額只有50元才沒有報警，我只寫
    生日2 個字代表密碼提示，不是直接寫密碼，我寫在一張單
    子上跟存摺、提款卡一起不見等語（本院卷第39-41 頁）。
    是被告所述存摺等物究竟放在機車置物箱或褲子口袋內遺失
    、密碼係寫在套子或紙張上，以及記載為「00000000」或「
    生日」等節，前後陳述均有不一，已見情虛。又被告之台新
    銀行帳戶存摺等物若果係遺失，衡諸常情，理應在發現自己
    存摺、提款卡等物遺失後，立即報警處理，以防帳戶遭他人
    不法使用，然被告供述其於98年1 月5 日已發現上開金融帳
    戶存摺等物遺失，卻未積極報警之行為，亦顯與常情有違。
  (三)一般人使用金融帳戶提款之習慣，為避免遺失存摺或提款卡
    時，帳戶內之存款遭人盜領及帳戶遭他人不法使用，通常均
    將提款卡、存摺與密碼分別存放，不至於將密碼記載於存摺
    、提款卡上或與存摺、提款卡同處存放，否則密碼之設定即
    失其意義，此乃眾所週知之事。再者，設定提款卡密碼，衡
    諸常情，通常亦多以自己熟記之號碼為之以避免遺忘，且縱
    使被告仍有遺忘密碼之虞，亦當係在其他物體上註記備忘及
    與存摺、提款卡不同處置放，當無將密碼寫下與提款卡一同
    放置，而任他人知悉之理。而被告既能清楚記憶密碼
    00000000，足徵其對於上開帳戶之提款卡密碼可以牢記，自
    無將密碼寫下並與提款卡一同放置之必要，並徒增存款遭盜
    領之風險；況果如被告改稱僅記載「生日」2 字，則詐騙集
    團成員亦無從自存摺或提款卡得知正確密碼，益徵被告確將
    其提款卡密碼一同告知無疑。是被告前開所辯應屬事後卸責
    之詞，要無可信。
  (四)另自詐欺集團之角度衡酌，渠等既知利用他人之帳戶掩飾犯
    罪所得，當知社會上一般正常之人如帳戶存摺、提款卡及密
    碼等物遺失，為防止拾得或竊得之人盜領其存款或做為不法
    使用而徒增訟累，必於發現後立即報警及向金融機構辦理掛
    失止付，在此情形下，如仍以該帳戶作為犯罪工具，則在渠
    等向他人詐騙，並誘使被害人將款項匯入該帳戶後，極有可
    能因帳戶所有人掛失止付而無法提領，則渠等大費周章從事
    於犯罪之行為，甘冒犯罪後遭追訴、處罰之風險，卻只能平
    白無故替原帳戶所有人匯入金錢，而無法得償犯罪之目的，
    是以詐欺集團若非確定該帳戶所有人不會報警及掛失止付，
    以確定渠等能自由使用該帳戶提款、轉帳，當不至於以該帳
    戶從事犯罪，而詐欺集團此等確信，在該帳戶係拾得、竊得
    之情形，實無發生之可能。縱被告曾於98年1 月6 日透過網
    路銀行掛失存摺及透過電話掛失金融卡之記錄，雖有台新銀
    行98年8 月18日台新作文字第9812704 號函文1 紙在卷可參
    （本院審簡卷第11頁），惟早於被告掛失上開帳戶之前，被
    害人丙○○匯入被告帳戶款項已遭提領一空乙情，有前揭被
    告台新銀行帳戶歷史交易明細1 份可佐，故此亦無法據為對
    被告有利之認定。
  (五)按金融帳戶為個人之理財工具，而政府開放金融業申請設立
    後，金融機構大量增加，一般民眾皆可以存入最低開戶金額
    之方式自由申請開設金融帳戶，並無任何特殊之限制，因此
    一般人申請存款帳戶極為容易而便利，且得同時在不同金融
    機構申請多數存款帳戶使用，並無使用他人帳戶之必要，此
    為一般日常生活所熟知之常識，故除非充作犯罪使用，並藉
    此躲避警方追緝，一般正常使用之存款帳戶，並無向他人借
    用、租用或購買帳戶存摺、提款卡等物之必要，亦應為一般
    生活所應有之認知。何況，金融存款帳戶，攸關存戶個人財
    產權益，專屬性甚高，衡諸常理，若非與本人有密切關係，
    不可能提供個人帳戶供他人使用，縱有交付個人帳戶予他人
    使用之特殊情形，亦必會瞭解他人使用帳戶之目的始行提供
    ，參以坊間報章雜誌及新聞媒體，對於以簡訊、電話等方式
    通知中獎或如退稅、佯裝檢警執法人員、網上購物轉帳匯款
    等其他類似之不法詐騙方法及詐欺集團經常收購他人存款帳
    戶，以隱匿渠等詐欺取財犯罪之不法行徑，規避檢警等執法
    人員之查緝，類此在社會上層出不窮之案件，亦迭經報導及
    再三批露，被告為一成年人，並有從事水電、中央空調之工
    作經驗，對此社會現狀，當難諉為不知，足認其確有幫助他
    人實施詐欺犯罪之不確定故意甚明。
  (六)綜上所陳，足認被告確有幫助他人實施詐欺取財犯罪之不確
    定故意甚明，其上開所辯，為犯後卸責之詞，不足採信。本
    案事證明確，被告犯行洵堪認定，應予依法論罪科。
三、論罪科刑：
    刑法上之幫助犯，係對於犯罪與正犯有共同之認識，而以幫
    助之意思，對於正犯資以助力，而未參與實施犯罪之行為者
    而言。如未參與實施犯罪構成要件之行為，且係出於幫助之
    意思提供助力，即屬幫助犯，而非共同正犯。本件被告甲○○將其所申辦之台新銀行帳戶交付詐欺集團成員，使渠等得
    藉此詐欺被害人丙○○、乙○○，被害人並因而匯款至被告
    所申辦之上開帳戶，是被告所為係參與詐欺取財罪構成要件
    以外之行為，且在無證據證明被告係以正犯而非以幫助犯之
    犯意參與犯罪之情形下，應認其所為係幫助犯而非正犯行為
    。故核被告所為，係犯刑法第30條第1 項前段、第339 條第
    1 項之幫助詐欺取財罪。被告幫助他人犯詐欺取財罪，爰依
    刑法第30條第2 項之規定，按正犯之刑減輕之。又被告以一
    行為，幫助詐騙集團詐騙被害人丙○○、乙○○（原簡易判
    決書誤載為黃毓祺、陳宜盈，應予更正），為一行為觸犯數
    罪名之同種想像競合犯，應依刑法第55條，從一情節較重之
    幫助詐欺取財罪處斷。移送併辦意旨所認被告提供台新銀行
    帳戶使詐騙集團用以詐騙被害人丙○○之部分（桃園地方法
    院檢察署98年度偵字第5866號），與原聲請簡易判決處刑部
    分為同一事實；至詐騙被害人乙○○之部分（高雄地方法院
    檢察署98年度偵字第19317 號、桃園地方法院檢察署98年度
    偵字第5866號），與檢察官聲請簡易判決處刑部分，既存有
    想像競合犯之裁判上一罪關係，本院自得併予審理。
四、原審以被告所犯事證明確，適用刑法第30條第1 項、第339
    條第1 項之規定，並審酌被告任意將其所有之帳戶存摺、提
    款卡、密碼等物提供他人使用，不顧可能遭他人用以作為犯
    罪工具，助長犯罪歪風，嚴重破壞社會治安，且其犯後否認
    犯行、態度非佳，本件被害人受詐欺取財金額為110,000 元
    等一切情狀，量處有期徒刑3 月，併諭知易科罰金折算標準
    。經核原審認事用法均無違誤，量刑亦稱妥適。被告提起上
    訴，猶執前詞否認犯罪，指摘原判決不當，為無理由，應予
    駁回。
據上論斷，應依刑事訴訟法第455 條之1 第1 項、第3 項、第
368條，判決如主文。
本案經檢察官黃子宜到庭執行職務。
中    華    民    國    99    年    8     月    31    日
                  刑事第十二庭   審判長法  官  黃建榮
                                       法  官  林勳煜
                                       法  官  王品惠
以上正本證明與原本無異。
不得上訴。
中    華    民    國    98    年    8    月    31    日
                                       書記官  李文廣
附錄本案論罪科刑法條：
刑法第339 條第1 項
意圖為自己或他人不法之所有，以詐術使人將本人或第三人之物
交付者，處5 年以下有期徒刑、拘役或科或併科1000元以下罰金
。

司法院資訊處製作；財團法人民間司法改革基金會備份。
